ACORDAO-COMPLETO-2372589

ACÓRDÃO 8192/2019 ATA 32/2019 - SEGUNDA CÂMARA

VISTOS, relatados e discutidos estes autos que cuidam de tomada de contas especial instaurada pelo TCU com base no processo administrativo do Tribunal Superior Eleitoral (TSE) nº 19032, em desfavor dos Srs. José Masci de Abreu (CPF XXX.729.888-XX) e Orpheu Santos Salles (CPF XXX.453.788-XX) , nas condições de Presidente e Secretário Geral do então Partido Trabalhista Nacional (PTN) (atual Podemos) , respectivamente, em virtude da não comprovação da boa e regular aplicação dos recursos oriundos do Fundo Partidário referentes ao exercício financeiro de 2002.
	ACORDAM os Ministros do Tribunal de Contas da União, reunidos em Sessão da Segunda Câmara, diante das razões expostas pelo Relator, em:
	9.1. arquivar o presente processo, sem julgamento do mérito, por ausência de pressupostos de desenvolvimento válido e regular, com fundamento no art. 212 do Regimento Interno do TCU;
	9.2. dar ciência ao Tribunal Superior Eleitoral de que a instauração, a organização e o encaminhamento ao Tribunal de Contas da União de processos de tomada de contas especial devem observar o disposto na Instrução Normativa TCU 71/2012;
	9.3. encaminhar cópia da presente deliberação ao Tribunal Superior Eleitoral, ao Podemos (CNPJ 01.248.362/0001-69) , ao Sr. José Masci de Abreu (CPF: XXX.729.888-XX) e ao representante do espólio e aos sucessores do Sr. Orpheu Santos Salles (CPF XXX.453.788-XX) , informando que inteiro teor poderá ser consultado no endereço www.tcu.gov.br/acordaos.

Tomada de contas especial em razão da não comprovação da boa e regular aplicação dos recursos oriundos do Fundo Partidário referentes ao exercício financeiro de 2002.

Segunda Câmara

Fundo Especial de Assistência Financeira Aos Partidos Políticos - Fundo Partidário.

3. Interessados/Responsáveis:
3.1. Responsáveis: Jose Masci de Abreu (XXX.729.888-XX); Orpheu dos Santos Salles (XXX.453.788-XX); Podemos (01.248.362/0001-69).

13.1. Ministros presentes: Ana Arraes (Presidente), Augusto Nardes, Aroldo Cedraz e Raimundo Carreiro (Relator).
13.2. Ministros-Substitutos presentes: Marcos Bemquerer Costa e André Luís de Carvalho.

RAIMUNDO CARREIRO

Transcrevo a seguir, nos termos do art. 1º, § 3º, inciso I, da Lei nº 8.443/92, a instrução lavrada no âmbito da Secretaria de Controle Externo de Tomada de Contas Especial (peça 3) , cujas conclusões contaram com a anuência do corpo diretivo daquela unidade técnica (peças 4 e 5) , bem como do MP/TCU, com os ajustes (peça 7) .
“INTRODUÇÃO
Cuidam os autos de tomada de contas especial instaurada pelo Tribunal Superior Eleitoral (TSE) em desfavor dos Srs. José Masci de Abreu (CPF XXX.729.888-XX) e Orpheu Santos Salles (CPF XXX.453.788-XX) , nas condições de Presidente e Secretário Geral do Partido Trabalhista Nacional - PTN (atual Podemos) , respectivamente, em virtude da não comprovação da boa e regular aplicação dos recursos oriundos do Fundo Partidário referentes ao exercício financeiro de 2002. 
HISTÓRICO 
2.	A presente TCE foi instaurada com fundamento no art. 35 da Resolução-TSE 21.841/2004, em decorrência da desaprovação das contas do PTN, exercício financeiro de 2002, pelo Plenário do TSE, conforme Resolução-TSE 21.893/2004 (peça 1, p. 113-119) .
3.	O então Partido Trabalhista Nacional apresentou a prestação de contas, relativas a 2002, em 30/4/2003, documentação recebida no TSE em 1º/7/2003 (peça 1, p. 18-28) .
4.	Em primeira análise das contas (Informação 132/2003 COEP-GABPRE/TSE, de 9/9/2003 - peça 1, p. 31-32) , verificou-se a não realização, no Demonstrativo de Receita e Despesa, de lançamento referente à aplicação de recursos do fundo partidário no instituto/fundação de educação política; tendo sido proposta diligência à agremiação partidária para apresentação de documentos complementares a título de prestação de conta, providência essa deferida (peça 1, p. 34) .
5.	No dia 10/10/2003, o PTN apresentou nova documentação a título de prestação de contas (peça 1, p. 43-58) .
6.	Posteriormente, na data de 22/3/2004, em segunda exame das contas (Informação 38/2004 COEP-GABPRE/TSE - peça 1, p. 60-67) , tendo como baliza as exigências objeto de diligência, ocasião em que concluiu pela necessidade de nova diligências a fim de que o PTN apresentasse uma série de esclarecimentos/documentos a título de prestação de contas.  
7.	Depois, mediante Informação 161/2004 COEP-GABPRE/TSE, de 20/7/2004 (peça 1, p. 89-90) , a unidade técnica do TSE, por entender que não houve a implementação das exigências da Informação 38/2004 COEP-GABPRE/TSE, recomendou a desaprovação das contas da Direção Nacional do PTN, referente a 2002, com a suspensão das cotas do fundo partidário pelo período de um ano.
8.	Ato contínuo, o TSE, mediante Resolução 21.893/2004, de 17/8/2004, deliberou, por unanimidade, pela rejeição da prestação de contas do PTN alusiva ao exercício financeiro de 2002 (peça 1, p. 106-107, 113-120) .
9.	Posteriormente, em quarta análise da prestação de contas do PTN relativa a 2002 por meio da Informação 253/2004 COEP-GABPRE/TSE, de 23/12/2004, considerando no bojo do exame os elementos trazidos pelo PTN por meio do Protocolo 16.714/2004 (peças 1, p. 110 e 124; e 2) , a área técnica do TSE concluiu pela omissão na prestação de contas e irregularidade na aplicação integral do fundo partidário em 2002 no montante histórico de R$ 5.846,47 (peça 1, p. 123-129) .
10.	Depois, o TSE, por meio do Ofício 443/SJ, de 4/2/2005 (peça 1, p. 137-141) , notificou o PTN acerca da reprovação das suas contas relativas a 2002 e para que recolhesse o valor do fundo partidário, tendo a agremiação tomado ciência em 5/5/2005, solicitando prorrogação de prazo e parcelamento da dívida, conforme documento à peça 1, p. 143-145.
11.	 Em 11/6/2011, instada a se manifestar (peça 1, p. 158) , a Secretaria de Controle Interno do TSE recomendou, por meio da Informação 385/2011 COEPA-SCI/TSE (peça 1, p. 159-160) , o acolhimento do parcelamento da dívida histórica de R$ 5.846,47, conforme proposto pelo Ministério Público Eleitoral (MPE) à peça 1, p. 151-153. A manifestação à peça 1, p. 159-160 recebeu a aquiescência da então Secretária de Controle Interno e Auditoria da Corte Eleitoral (peça 1, p. 164) .
12.	À peça 1, p. 178, o então Presidente do TSE, em despacho datado de 18/8/2011, deferiu o pedido de parcelamento do débito (peça 1, p. 178) .
13.	Ulteriormente, mediante Informação 114/2015-Asepa, datada de 21/7/2015, a Assessoria de Contas Eleitorais e Partidárias, sugeriu a notificação do PTN e os responsáveis pelas contas de 2002 para que recolhessem o montante histórico de R$ 5.846,47 atualizado em parcela única (peça 1, p. 190-194) , providência deferida pelo Presidente do TSE em despacho à peça 1, p. 205-208 e 214-215.
14.	O Sr. José Masci de Abreu (CPF XXX.729.888-XX) foi notificado mediante os Ofícios 3.166 SEDAP/CPADI/GAB-SJD, de 3/9/2015, e 5.140 SEDAP/CPADI/GAB-SJD, de 2/12/2015 (peça 1, p. 210, e 217-218) , com ARs de recebimento datados de 8/9/2015 e 17/12/2015 (peça 1, p. 211 e 219) . Já o Sr. Orpheu Santos Salles (CPF XXX.453.788-XX) foi intimado por meio do Edital 5/2016 CPADI, publicado no Diário de Justiça Eletrônico (DJe) 172 de 14/9/2016 (peça 1, p. 236-238) .
15.	Em despacho de 4/5/2017, o então Presidente do TSE encerrou a fase interna da TCE alusiva à reprovação da prestação de contas do PTN - relativas ao exercício de 2002, e determinou o encaminhamento dos autos a esta Corte de Contas, nos termos do art. 38 da Resolução TSE 21.841/2004 (peça 1, p. 243) .  
ANÁLISE DOS PRESSUPOSTOS DE PROCEDIBILIDADE DA IN/TCU 71/2012 E CUMPRIMENTO AO Acórdão 1772/2017-TCU-Plenário
16.	No que se refere ao Podemos, então Partido Trabalhista Nacional (PTN,) verifica-se que não houve o transcurso de mais de dez anos desde o fato gerador sem que tenha havido a notificação, uma vez que o fato gerador da irregularidade (não comprovação da boa e regular aplicação de recursos) ocorreu em 1º/5/2003 (conforme art. 32 da Lei 9.096/1995) e o responsável foi notificado por meio do Ofício 443/SJ, de 4/2/2005 (peça 1, p. 137-141) e tomou ciência da reprovação da prestação de contas em 5/5/2005, conforme documento acostado aos autos à peça 1, p. 143-145. 
17.	Em contrapartida, em relação às pessoas físicas apontadas como responsáveis pelo prejuízo ao erário, verifica-se que houve o transcurso de mais de dez anos desde o fato gerador sem que tenha havido a notificação, uma vez que o fato gerador (não comprovação da boa e regular aplicação de recursos) ocorreu em 1º/5/2003 (conforme art. 32 da Lei 9.096/1995) e o Sr. José Masci de Abreu (CPF XXX.729.888-XX) foi notificado mediante o Ofício 3.166 SEDAP/CPADI/GAB-SJD, de 3/9/2015, com AR de recebimento datados de 8/9/2015; e o Sr. Orpheu Santos Salles (CPF XXX.453.788-XX) foi intimado por meio do Edital 5/2016 CPADI, publicado no Diário de Justiça Eletrônico (DJe) 172 de 14/9/2016 (peça 1, p. 236-238) .
18.		Nesse ponto, este Tribunal tem adotado a orientação de que o mero transcurso do tempo não acarreta, por si só, prejuízo à ampla defesa ou ao contraditório, devendo a configuração de tal questão ser analisada em cada caso concreto, sob pena de violar-se a regra da imprescritibilidade das ações de cobrança de dano ao erário (Acórdão 9791/2018-TCU-Segunda Câmara, rel. MARCOS BEMQUERER, 10.452/2016-2ª Câmara, rel. MARCOS BEMQUERER, 1.460/2016-Plenário, rel. ANA ARRAES, 2.630/2015-2ª Câmara, rel. AUGUSTO NARDES, e rev. AUGUSTO SHERMAN) .
19.	Tal circunstância somente ensejaria a ausência de pressupostos de desenvolvimento válido e regular do processo caso ocorresse dano insuperável para a defesa, o que não ocorreu no âmbito desta TCE. Com efeito, o processo administrativo referente à prestação de contas no âmbito do TSE – 19032 – foi julgado em 17/8/2004, decisão essa publicada no Diário da Justiça em 3/11/2004 (peça 1, p. 106-107, 113-120) , além de que os autos do aludido processo administrativo apresentam elementos suficientes para possibilitar às partes o direito ao contraditório e ampla defesa, ainda que por meio de sucessores (no caso do gestor falecido) .
20.		Nada obstante, deve-se ressaltar que o valor atualizado do débito apurado (sem juros) em 1º/1/2017, considerando a data de 1º/7/2002 - recebimento do fundo partidário (peça 1, p. 207) , é de R$ 14.962,87, portanto inferior ao limite mínimo de R$ 100.000,00, na forma estabelecida conforme os arts. 6º, inciso I, e 19 da IN/TCU 71/2012, modificada pela IN/TCU 76/2016. 
21.	Em consulta aos sistemas internos do TCU, não foram encontrados em trâmite nesta Corte de Contas outros processos de tomada de contas especial em desfavor dos responsáveis.
	EXAME TÉCNICO
22.	Quanto à ocorrência tratada neste processo (não comprovação da boa e regular aplicação dos recursos) , cabe ressaltar que é pacífica a jurisprudência deste Tribunal no sentido de que compete ao gestor o ônus de provar a aplicação regular dos recursos que lhe foram confiados (Acórdão 974/2018-TCU-Plenário, rel. BRUNO DANTAS, 511/2018-Plenário, rel. AROLDO CEDRAZ, 3875/2018-1ª Câmara, rel. VITAL DO RÊGO, 1983/2018-1ª Câmara, rel. BRUNO DANTAS, 1294/2018-1ª Câmara, rel. BRUNO DANTAS, 3200/2018-2ª Câmara, rel. AROLDO CEDRAZ, 2512/2018-2ª Câmara, rel. AROLDO CEDRAZ, 2384/2018-2ª Câmara, rel. JOSÉ MÚCIO MONTEIRO, 2014/2018-2ª Câmara, rel. AROLDO CEDRAZ, 901/2018-2ª Câmara, rel. JOSÉ MÚCIO MONTEIRO) .
23.	Nesse contexto, deve-se esclarecer o motivo da inclusão do Podemos (então PTN) no rol de responsáveis desta TCE. Com efeito, esta Corte de Contas decidiu, por meio do Acórdão 321/2019-TCU-Plenário, rel. ANA ARRAES, incidente de uniformização com o objetivo de dirimir divergências acerca de sua competência para julgar contas de particulares que causem dano ao erário, tendo restado assente que o TCU tem competência para julgar as contas de pessoa física ou jurídica que causarem dano ao erário, independentemente da coparticipação de servidor, empregado ou agente público, desde que as ações do particular contrárias ao interesse público derivem de ato, contrato administrativo ou instrumento congênere sujeito ao controle externo. 
24.		Ocorre que o débito imputado aos responsáveis perfaz a importância original de R$ 5.846,47, que atualizado (sem a aplicação de juros) até 1º/1/2017 é de R$ 14.962,87, sendo, dessa forma, inferior aos R$ 100.000,00, na forma estabelecida conforme os arts. 6º, inciso I, e 19 da IN/TCU 71/2012, modificada pela IN/TCU 76/2016.
25.	Diante disso, e considerando que o processo encontra-se pendente de citação válida neste Tribunal, cabe propor desde logo, a título de racionalização administrativa e economia processual, com vistas a evitar que o custo da cobrança seja superior ao valor da importância a ser ressarcida, o arquivamento do processo, sem cancelamento do débito, com fundamento no art. 93 da Lei 8.443/1992, nos arts. 169, inciso VI, e 213 do Regimento Interno do TCU c/c o art. 6º, inciso I, e 19 da IN-TCU 71/2012.
CONCLUSÃO
26.	Tendo em vista que o exame da ocorrência que ensejou a instauração da presente tomada de contas especial evidenciou que o valor atualizado do débito apurado é inferior a R$ 100.000,00, limite mínimo fixado por este Tribunal para instauração de TCE;  considerando que não foram identificados outros processos em tramitação no Tribunal, nos quais constem débitos imputáveis aos responsáveis; e, considerando, ainda, que o processo encontra-se pendente de  citação válida neste Tribunal, cabe propor desde logo, a título de racionalização administrativa e economia processual, com vistas a evitar que o custo da cobrança seja superior ao valor da importância a ser ressarcida, o  arquivamento do processo, com fundamento no art. 93 da Lei 8.443/1992, nos arts. 169, inciso VI, e 213 do Regimento Interno do TCU c/c os arts. 6º, inciso I, e 19 da IN/TCU 71/2012 (item 25) .
PROPOSTA DE ENCAMINHAMENTO
27.	Diante do exposto, submetem-se os autos à consideração superior, propondo:
a) arquivar o presente processo, com fundamento no art. 93 da Lei 8.443/1992, nos arts. 169, inciso VI, e 213 do Regimento Interno do TCU, bem como no art. 6º, inciso I, c/c o art. 19 da IN/TCU 71/2012 (item 26) ; 
b) encaminhar cópia da deliberação que vier a ser proferida ao Tribunal Superior Eleitoral, ao Podemos (CNPJ 01.248.362/0001-69) , ao Sr. José Masci de Abreu (CPF XXX.729.888-XX) e ao representante do espólio/sucessores do Sr. Orpheu Santos Salles (CPF XXX.453.788-XX) ; cujo inteiro teor poderá ser consultado no endereço www.tcu.gov.br/acordaos;”
PARECER DO MINISTÉRIO PÚBLICO JUNTO AO TCU
O Ministério Público junto ao TCU, representado pelo Procurador Rodrigo Medeiros de Lima, manifestou anuência com a proposta da unidade técnica, conforme o Parecer à peça 7, a seguir transcrito.
“Cuidam os autos de Tomada de Contas Especial (TCE) instaurada pelo Tribunal Superior Eleitoral (TSE) em desfavor dos Srs. José Masci de Abreu e Orpheu Santos Salles, nas condições, respectivamente, de então presidente e secretário-geral do Partido Trabalhista Nacional (PTN) – atual Podemos –, em virtude da não comprovação da boa e regular aplicação dos recursos oriundos do Fundo Partidário referentes ao exercício de 2002.
Este processo foi instaurado pelo TSE a partir do não recolhimento, pelo PTN e pelos seus ex-dirigentes mencionados no parágrafo precedente, da quantia de R$ 5.846,47, com data de ocorrência em 1º/7/2002 (peça 1, p. 196, 204 e 207) , oriunda da reprovação de suas contas, conforme razões expostas na Resolução TSE 21.893, de 17/8/2004 (peça 1, p. 113-120) .
Na instrução à peça 3, a Secretaria de Controle Externo de Tomada de Contas Especial (SecexTCE) , com pareceres concordantes de seus dirigentes (peças 4 e 5) , verificou que a atualização do débito indicado anteriormente, até 1º/1/2017, nos termos do § 3º do art. 6º da Instrução Normativa (IN) TCU 71/2012, alcançaria o montante de R$ 14.962,87, inferior, portanto, ao limite mínimo de R$ 100 mil para instauração de TCE, estabelecido no inciso I do art. 6º da referida IN.
Como ainda não havia se concretizado citação válida nos autos, a SecexTCE propôs, a título de racionalização administrativa e economia processual, bem como para evitar que o custo da cobrança viesse a se mostrar superior ao valor da importância a ser ressarcida, o arquivamento do processo, sem cancelamento do débito, com fundamento no art. 93 da Lei 8.443/1992; no inciso VI do art. 169 e no art. 213 do Regimento Interno/TCU c/c o inciso I do art. 6º e o art. 19 da IN TCU 71/2012.
O Ministério Público concorda com a SecexTCE quanto à viabilidade jurídica de arquivamento dos autos – com fundamentos diversos daqueles indicados pela unidade técnica –, mas discorda no que tange à necessidade de manutenção do Podemos e dos ex-dirigentes do PTN nos cadastros de devedores e nos sistemas de informações contábeis, nos termos da Lei 10.522/2002, consequência do não cancelamento do débito, conforme sugerido pela unidade instrutiva.
A leitura das peças 1 e 2 deste processo mostra que o TSE, a partir do exaurimento das medidas administrativas de sua alçada, visando o ressarcimento da quantia de R$ 5.846,47, nunca chegou a instaurar, formalmente, processo de TCE.
Com a conclusão do Processo Administrativo 19.032, cujo objeto era a prestação de contas do PTN do exercício de 2002 (peça 1, p. 1) , foi “encerrada a tomada de contas especial [sic]” e, nos termos do despacho do então presidente do TSE, Ministro Gilmar Mendes, de 4/5/2017, determinado o encaminhamento do citado processo administrativo à Corte de Contas, “nos termos do art. 38, da Res.-TSE nº 21.841/2004[footnoteRef:2]” (transcrições oriundas do despacho à peça 1, p. 243 – grifo do original) . [2:  “Art. 38. Encerrada a tomada de contas especial, qualquer que seja o valor do débito apurado, o juiz eleitoral ou o presidente do Tribunal Eleitoral deve enviar os respectivos autos ao Tribunal de Contas da União para fins de julgamento  (Lei nº 8.443/92, art. 8º, § 2º) .”] 
O art. 35 da revogada Resolução TSE 21.841/2004[footnoteRef:3] previa que a instauração de TCE era o procedimento a ser adotado nos casos de não “recolhimento integral ao erário dos valores referentes ao Fundo Partidário dos quais não tenha prestado contas ou do montante cuja aplicação tenha sido julgada irregular” (excerto do caput do art. 34 da mencionada resolução) . [3:  Disponível em:  - acesso em 14/8/2019.] 
A situação indicada no referido caput do art. 34 da Resolução TSE 21.841/2004 concretizou-se com relação ao débito oriundo da reprovação das contas do PTN do exercício de 2002, visto que nem o partido político nem seus dois ex-dirigentes arrolados neste processo recolheram, perante o TSE, a quantia de R$ 5.846,47.
Em decorrência, em maio de 2017, quando se esgotou a fase imediatamente anterior ao momento em que o TSE poderia ter, formalmente, instaurado processo de TCE, poderia a Corte Eleitoral ter lançado mão do disposto no inciso I do art. 6º da IN TCU 71/2012. Assim, ao verificar que a atualização do débito até então apurado, nos termos do § 3º do art. 6º da IN TCU 71/2012, não superava o montante de R$ 100 mil, o TSE chegaria à conclusão de que estava dispensado de instaurar a TCE, devendo, contudo, adotar outras providências, previstas no § 2º do art. 6º da citada IN.
De qualquer modo, não há como ser mantida a proposta da SecexTCE, de manutenção do débito em desfavor dos três responsáveis arrolados nesta TCE, visto que, especialmente no caso das pessoas físicas arroladas neste processo, constatou-se prejuízo à possibilidade de se defenderem quanto ao prejuízo cuja responsabilidade pelo ressarcimento lhes foi atribuída.
A notificação do Sr. José Masci de Abreu quanto ao dever de ressarcir o montante de R$ 5.846,47, com atualização na data de recolhimento, ocorreu em 17/12/2015 (peça 1, p. 219) e aquela referente ao Sr. Orpheu Santos Salles se deu em 14/9/2016, por edital (peça 1, p. 236-237) , após seu falecimento, ocorrido em 16/8/2016 (peça 6) .
Percebe-se, portanto, em razão do decurso de mais de treze anos até a notificação do Sr. José Masci de Abreu e de mais de catorze anos até a notificação do Sr. Orpheu Santos Salles, que, em ambos os casos, não há condições de ser mantida a responsabilidade por débito com relação ao qual não tiveram a oportunidade de exercer, em sua plenitude e de modo tempestivo, o contraditório e a ampla defesa.
No caso do PTN, que, considerada a hipótese prevista no inciso II do art. 6º da IN TCU 71/2012, teve ciência ficta da Resolução TSE 21.893/2004 em 3/11/2004 (referência a publicação no Diário de Justiça – peça 1, p. 138) e, por meio de notificação ao partido, em 9/2/2005 (peça 1, p. 137-139, e aviso de recebimento dos Correios à peça 1, p. 140) , também se verifica prejuízo ao exercício de sua defesa nestes autos.
Considerando que se passaram mais de catorze anos entre 9/2/2005 até o presente momento, quando poderia ser mantida, a partir de deliberação do TCU, nos cadastros de devedores e nos sistemas de informações contábeis, a responsabilidade do Podemos por dívida com origem no ano de 2002, também não se pode aceitar que o sucessor do PTN tenha que arcar com prejuízo sobre o qual o TSE nem sequer chegou a, formalmente, instaurar processo de TCE.
Assim, o prejuízo ao exercício do contraditório e da ampla defesa do PTN e dos seus ex-dirigentes – situação extensível aos sucessores do Sr. Orpheu Santos Salles –, causado pela excessiva demora na adoção de medidas por parte do TSE, aliado ao fato de que não houve a instauração formal de processo TCE por aquele Tribunal, justificam o arquivamento destes autos, nos termos do art. 212 do Regimento Interno/TCU.
Reforça a proposta de arquivamento a falta de atuação do órgão de controle interno – vide inciso III do art. 9º da Lei 8.443/1992 e no inciso III do art. 10 da IN TCU 71/2012 –, o que caracteriza mais um elemento a justificar o entendimento pela ausência de pressupostos de desenvolvimento válido e regular deste processo.
Diante do exposto, este membro do Ministério Público de Contas da União manifesta sua concordância parcial com a proposta da SecexTCE, pelo arquivamento deste processo, sem julgamento do mérito, por ausência de pressupostos de desenvolvimento válido e regular, com fundamento no art. 212 do Regimento Interno/TCU. Sugerimos, ainda, seja expedida ciência ao TSE de que a instauração, a organização e o encaminhamento ao Tribunal de Contas da União de processos de tomada de contas especial devem observar o disposto na IN TCU 71/2012.
É o Relatório.

não há.

Procurador Rodrigo Medeiros de Lima.

TOMADA DE CONTAS ESPECIAL. VALOR ATUALIZADO DO DÉBITO APURADO INFERIOR AO LIMITE MÍNIMO FIXADO POR ESTE TRIBUNAL PARA INSTAURAÇÃO DE TCE - R$ 100.000,00. PREJUÍZO AO CONTRADITÓRIO E À AMPLA DEFESA. ARQUIVAMENTO. CIÊNCIA AOS INTERESSADOS.

TOMADA DE CONTAS ESPECIAL (TCE)

Secretaria de Controle Externo de Tomada de Contas Especial (SecexTCE).

Inicialmente, registro que atuo nos presentes autos por força do art. 152 do Regimento Interno do TCU.
2.	A tomada de contas especial em análise foi instaurada pelo TCU com base no processo administrativo do Tribunal Superior Eleitoral (TSE) nº 19032 (peça 1) em desfavor dos Srs. José Masci de Abreu e Orpheu Santos Salles, nas condições de Presidente e Secretário Geral do Partido Trabalhista Nacional (PTN) (atual Podemos) , respectivamente, em virtude da não comprovação da boa e regular aplicação dos recursos oriundos do Fundo Partidário referentes ao exercício financeiro de 2002.
3.	O débito imputado aos responsáveis perfaz a importância original de R$ 5.846,47, que atualizado de acordo com o disposto no inciso II, do § 3º, do art. 6º da IN/TCU 71/2012, até a data 1/1/2017, é de R$ 14.932,87. Ocorre que essa quantia é inferior a R$ 100.000,00, valor fixado por este Tribunal como limite mínimo para encaminhamento e prosseguimento de Tomada de Contas Especial, na forma estabelecida conforme os arts. 6º, inciso I, e 19 da IN/TCU 71/2012, modificada pela IN/TCU 76/2016.
4.	Cumpre ressaltar que no âmbito do TCU não foi procedida a citação nos presentes autos e não há débitos imputáveis aos responsáveis em outros processos em tramitação.
5.	Por essas razões a SecexTCE propõe que o processo seja arquivado, com fundamento no art. 93 da Lei 8.443/1992, nos arts. 169, inciso VI, e 213 do Regimento Interno do TCU c/c os arts. 6º, inciso I, e 19 da IN/TCU 71/2012.
6.	Por seu turno, o Ministério Público junto ao Tribunal manifestou concordância parcial com o arquivamento, mas propõe ajuste no encaminhamento sugerido pela unidade técnica, pois considera não ser plausível a manutenção do débito em desfavor dos responsáveis arrolados nesta TCE, visto que houve prejuízo à ampla defesa.
7.	De fato, ao compulsar os autos, verifico que as notificações no âmbito do TSE foram efetuadas mais de treze anos após a data da ocorrência da irregularidade. O Sr. José Masci de Abreu foi notificado em 17/12/2015 (peça 1, p. 219) e o Sr. Orpheu Santos Salles, em 14/9/2016, por edital (peça 1, p. 236-237) , após seu falecimento, ocorrido em 16/8/2016 (peça 6) .
8.	Assim, considerando o prejuízo ao exercício do contraditório e da ampla defesa desses responsáveis, decorrente da demora na adoção de medidas por parte do TSE, aliado ao fato de que não houve a instauração formal de processo TCE por aquele Tribunal, fica justificado o arquivamento destes autos, nos termos do art. 212 do Regimento Interno/TCU.
9.	Quanto ao PTN, o partido teve ciência ficta da Resolução TSE 21.893/2004 em 3/11/2004 (referência a publicação no Diário de Justiça – peça 1, p. 138) e, por meio de notificação ao partido, em 9/2/2005 (peça 1, p. 137-139, e aviso de recebimento dos Correios à peça 1, p. 140) . Assim, em princípio, não teria havido prejuízo ao exercício de sua defesa nestes autos, considerada a hipótese prevista no inciso II do art. 6º da IN TCU 71/2012, que dispõe:
“Art. 6º Salvo determinação em contrário do Tribunal de Contas da União, fica dispensada a instauração da tomada de contas especial, nas seguintes hipóteses:
I - o valor do débito for inferior a R$ 100.000,00, considerando o modo de referenciação disposto no § 3º deste artigo  (NR) (Instrução Normativa nº 76, de 23/11/2016, DOU de 12/12/2016) ;
II - houver transcorrido prazo superior a dez anos entre a data provável de ocorrência do dano e a primeira notificação dos responsáveis pela autoridade administrativa competente;”
10.	Entretanto, tendo em vista que o TSE não procedeu à instauração formal de processo TCE e que se passaram mais de catorze anos entre 9/2/2005 até o presente momento, não é plausível que a deliberação do TCU mantenha nos cadastros de devedores e nos sistemas de informações contábeis, a responsabilidade do Partido Podemos, sucessor do PTN, por dívida com origem no ano de 2002.
11.	O lapso de dezessete anos desde o fato gerador cria dificuldades na apuração da verdade material, constrange o atendimento aos princípios do contraditório e da ampla defesa e ocasiona prejuízo ao ressarcimento de possível dano ao Erário. Sob essas circunstâncias, a TCE deve ser arquivada.
12.	Nesse contexto, acompanho o entendimento do MP/TCU no sentido de arquivar este processo, sem julgamento do mérito, por ausência de pressupostos de desenvolvimento válido e regular, com fundamento no art. 212 do Regimento Interno/TCU.
13.	Por fim, considero oportuna a sugestão do Parquet para que seja expedida ciência ao TSE de que a instauração, a organização e o encaminhamento ao Tribunal de Contas da União de processos de tomada de contas especial devem observar o disposto na IN TCU 71/2012.
14.	Ante o exposto, voto por que o Tribunal adote a minuta de acórdão que ora submeto à apreciação deste Colegiado.
TCU, Sala das Sessões Ministro Luciano Brandão Alves de Souza, em 10 de setembro de 2019.
RAIMUNDO CARREIRO 
Relator